臺灣嘉義地方法院民事判決
                                      102年度婚字第313號
原      告  甲○○  

被      告  丙○○  

訴訟代理人  乙○○  
上列當事人間請求確認婚姻無效等事件，本院於民國103 年1 月
14日言詞辯論終結，判決如下：
    主  文
確認原告與被告間於民國九十年八月八日所為之婚姻關係無效。
對於兩造所生之未成年長男丁ＯＯ權利義務之行使或負擔，由原
告任之。
訴訟費用由被告負擔。
    事實及理由
一、按確認法律關係之訴，非原告有即受確認判決之法律上利益
    者，不得提起之，民事訴訟法第247 條第1 項定有明文。經
    查本件原告起訴主張其與被告雖於民國90年8 月8 日結婚，
    但兩造間之結婚有無效事由存在，故兩造間之婚姻關係無效
    等語，故兩造間婚姻關係是否無效不明確，致原告私法上的
    權利有受到侵害的危險，而此可能受到侵害之狀態，得以確
    認判決之方式除去，是原告提起本件確認婚姻關係無效之訴
    ，應認有即受確認判決之法律上利益，合先敘明。
二、原告起訴主張：
  ㈠兩造原係夫妻，嗣於90年5 月28日離婚後，原告心軟同情被
    告及在被告父母真心誠懇感動之情形下，兩造於90年8  月8
    日書寫結婚證書，於90年8 月17日向戶政機關辦理結婚登記
    ，惟並未舉行公開儀式及宴客。於90年8 月12日亦沒有在被
    告娘家舉行喜慶與宴會。兩造未依修正前民法第982  條第1
    項規定舉行公開儀式，即無結婚之事實，兩造婚姻屬無效。
  ㈡原告有經濟能力，身體健康，且與未成年長男丁ＯＯ（男，00
    年00月00日生，身分證統一編號：Z000000000號，下稱長男
    ）感情深厚良好。且平時長男生活起居及就學大部分皆為原
    告負責照料。僅部分因工作才由被告父母代為照顧，而被告
    自大妄為且以自己為生活中心，無法照顧長男，且經濟上全
    部由被告父母溺愛資助。原告與被告相處14年以上，只換來
    無奈苟活及吞聲積怨。為長男之最佳利益，長男權利義務之
    行使或負擔由原告任之。
  ㈢並聲明⒈確認兩造婚姻關係無效。⒉長男權利義務之行使或負
    擔由原告任之。
三、被告則以下列情詞置辯：
  ㈠兩造結婚有公開儀式，90年8 月8 日是寫證書結婚，於90年8
     月8 日之後某個星期日，在被告娘家聚餐，有很多人在場
    ，被告母親還有宣布兩造已經結婚。當時在場的人有兩造加
    上被告父母、被告姐姐乙○○、被告哥哥蔡忠誌、被告親屬甲
    ○○、被告外祖母李羅春市共八個人。因為是第二次婚禮，不
    像第一次，所以沒有那麼隆重。雖然時間那麼久，可是被告
    父親及被告都記得很清楚，那天有特別講到兩造再婚。
  ㈡長男從出生到現在小學二年級，都是由被告從小帶到大，被
    告在忙的時候，都是被告父親幫忙。被告很愛長男及家庭，
    原告早出晚歸，期間都是被告及被告父親在照顧長男。被告
    在家裡，發現原告會用專制的方式教育長男，也會打罵，被
    告是用愛的方式教育長男，長男有時候會對原告感到恐懼。
  ㈢並聲明：原告之訴駁回。
四、按結婚，應有公開儀式及二人以上之證人。經依戶籍法為結
    婚之登記者，推定其已結婚。又結婚不具備第982 條第1 項
    之方式者，無效。修正前民法第982 條、第988 條第1 款分
    別定有明文。又當事人之結婚行為，其儀式無論依舊俗、新
    式、宗教儀式或習俗儀式，均無不可，但須公然行之，使一
    般之不特定人均可共見共聞，認識其為結婚始為公開儀式（
    民法第982 條第1 項修正前司法院院字1701號解釋、最高法
    院51年台上字第51號判例意旨參照）。本院經查：
  ㈠兩造於戶籍上登記於90年8 月8 日結婚為夫妻，並育有長男
    之事實，有戶籍謄本2 份附卷可稽，堪信為真實。
  ㈡原告主張上開婚姻未有公開儀式，然為被告所否認，兩造各
    執一詞。證人即被告之妹乙○○證稱：兩造在90年8 月8 日簽
    結婚證書後，在被告娘家有請客，在被告娘家客廳大家一起
    吃飯。有三次吃飯都有提到兩造結婚的事情，第一次好像是
    8 月8 號，最後一次有很多人比較熱鬧，好像是禮拜天，參
    加人有兩造、伊及伊父母親、弟弟，伊奶奶及表妹可能也有
    在場。伊家人常常請兩造來吃飯，但是沒有穿禮服，沒有照
    相等語（見本院102 年12月12日言詞辯論筆錄）。證人即被
    告兄長蔡忠誌證稱：兩造於90年8 月8 日結婚之後，有一次
    伊在家裡面吃飯，伊母親有提到兩造第二次結婚的事情。兩
    造有回去吃飯，在家裡面客廳吃飯，當時人蠻多的，但是沒
    有去外面很正式的拍照等語（見本院102 年12月12日言詞辯
    論筆錄）。本件縱如被告抗辯及證人乙○○、蔡忠誌證言，兩
    造充其量僅於90年8 月8 日簽立結婚證書後，因被告家人常
    請兩造吃飯，故於假日回到被告娘家，在被告娘家客廳聚餐
    ，在場人最多為兩造、被告父母、被告姐姐乙○○、被告哥哥
    蔡忠誌、被告親屬甲○○、被告外祖母李羅春市共八個人，然
    被告娘家係私人住宅，其客廳並非一般不特定人得出入之場
    所，縱令被告母親亦宣布兩造結婚之喜訊，僅係使在被告娘
    家客廳內之特定人知悉，並非公然行之，使一般之不特定人
    均可共見共聞，無從認有公開之儀式。準此，本件兩造雖依
    戶籍法之規定為結婚之登記，惟並未舉行公開儀式，依前開
    規定，其結婚自屬無效。從而，原告請求確認兩造間之婚姻
    關係（即90年8 月8 日所為之婚姻）無效，為有理由，應予
    准許。
五、次按非婚生子女經認領者，關於未成年子女權利義務之行使
    或負擔，準用第1055條、第1055條之1 及第1055條之2 之規
    定。民法第1069條之1 定有明文。又父母離婚者，對於未成
    年子女權利義務之行使或負擔，依協議由一方或雙方共同任
    之。未為協議或協議不成者，法院得依夫妻之一方、主管機
    關、社會福利機構或其他利害關係人之請求或依職權酌定之
    。復為民法第1055條第1 項所明定。兩造於戶籍登記為夫妻
    ，育有長男，長男出生後兩造仍同居一處，則原告對於兩造
    非婚生子女長男有撫育之事實，依民法第1065條規定，視為
    認領。又兩造對於經認領之非婚生子女長男權利義務之行使
    或負擔，由何人任之，未為協議，依上開法條規定，本院自
    得依原告之聲請，酌定適當之人行使負擔長男之權利義務。
    經查兩造均有行使負擔長男擔權利義務之意願。本院囑託財
    團法人嘉義市社會工作師公會訪視兩造，據其提出之訪視調
    查報告書略謂：「長男現年8 歲，於訪視時因被告情緒激烈
    ，無法在屋內進行訪視，原告用機車載長男將會談地點改至
    鄰近7-11超商門旁課桌椅處。長男與原告有交談也有身體貼
    近親密行為，長男給社工師回應是希望跟爸爸住在一起。兩
    造婚姻源起就欠缺公平及平等，原告覺得自己受騙與受害，
    心裡難以真正接受被告。因被告精神疾病因素，兩造婚後無
    法正常溝通分享及經營家庭，致成原告委屈順從後心生厭倦
    想擺脫此婚姻桎梏，另謀生路。長男在成長過程中經歷被告
    許多次數的情緒失控，已逐漸不喜歡被告，長男回到被告父
    母家時，外祖父母又以補償心理百般呵護，兒童變成三角關
    係裡游離。訪談時感覺兒童有些行為似乎都沒學習到應有的
    規範。被告母親已出現身心平衡問題，身體外表有多處過敏
    ，心理也有不安憂鬱狀態，只有仰賴被告父親撐持家庭。依
    據上述評估，此兩造婚姻關係皆已缺失維繫婚姻的信任、接
    納、尊重、恩愛等行為，且已是一方極力要拉住另一方，另
    一方卻極力想要逃離與擺脫。此種狀況再走下去，可能使兩
    造受傷害更深。離婚使終止長期的摩擦紛爭，或許可以協助
    減少痛苦，避免造成更大的傷害。長男的監護權建議給原告
    ，原告願意暫時維持現狀生活不搬離，讓被告可以持續接觸
    小孩以減低對被告的刺激。原告打算等待長男至中高年級心
    智較成熟穩定時，再改變現狀。謹此提供鈞院參考，期盼能
    做符合兒童最佳利益判決。」等語，有該公會102 年12月24
    日嘉社師公監字第102104號函及所附監護權案件訪視調查報
    告書各1 份在卷足憑。爰審酌上情，本院依長男之最佳利益
    考量，並參考上開訪視報告，酌定對於兩造所生之長男權利
    義務之行使或負擔，由原告任之。
六、據上論結，本件原告之訴為有理由，依民事訴訟法第78條，
    判決如主文。
中　　華　　民　　國　 103　　年　　1 　　月　　28　　日
                  家事庭      法  官  黃茂宏
以上正本係照原本作成。
如對本判決上訴，須於判決送達後20日之不變期間內，向本院提
出上訴狀。如委任律師提起上訴者，應一併繳納上訴審裁判費。
中　　華　　民　　國　 103　　年　　1 　　月　　28　　日
                              書記官　駱大勝